【裁判字號】    97,訴緝,71
【裁判日期】    970626
【裁判案由】    偽造有價證券等
【裁判全文】
臺灣高雄地方法院刑事判決              97年度訴緝字第71號
公  訴  人  臺灣高雄地方法院檢察署檢察官
被      告  乙○○
指定辯護人  本院公設辯護人蘇鴻吉
上列被告因偽造有價證券等案件，經檢察官提起公訴（89年度偵
字第10627號、89年度偵緝字第803號），本院判決如下：
    主  文
乙○○無罪。
    理  由
一、按被告以外之人於審判外之陳述，雖不符刑事訴訟法第159
    條之1 至第159 條之4 之規定，而經當事人於審判程序同意
    作為證據，法院審酌該言詞陳述或書面陳述作成時之情況，
    認為適當者，亦得為證據，刑事訴訟法第159 條之5 第1 項
    定有明文。本件被告對於檢察官所提出之傳聞證據，於本院
    審判程序時明示均同意有證據能力，本院審酌各該傳聞證據
    並非違法取得，與待證事項具關聯性，證明力亦非明顯過低
    等情，認以之作為證據係屬適當；另被告偵查中供述部分非
    以不正方法取得，具任意性，俱得為本案之證據。
二、公訴意旨略以：被告乙○○明知其毫無支付能力，竟意圖供
    行使之用及為自己不法之所有，基於概括之犯意，於民國88
    年4 月7 日，持向林弘斌借用以玉山商業銀行前鎮分行（下
    稱玉山銀行）為付款人，票號分別為0000000 、0000000 號
    ，面額分別為新臺幣（下同）170,883 元、120,377 元，向
    丙○○借用290,000 元，復於同月間竊取甲○○（現更名為
    林泓成，以下仍稱甲○○）所有，以板信商業銀行前鎮分行
    （下稱板信銀行）為付款人，票號分別為99807 、99809 號
    之支票2 張後，偽造甲○○之署押，填寫面額分別為
    300,000 元及500,000 元，而偽造該2 張支票後，持向陳盛
    豊借款800,000 元，致丙○○、陳盛豊分別陷於錯誤，如數
    交付上開款項與被告。嗣上開支票發票日屆至，經丙○○、
    陳盛豊持向銀行兌領，均遭退票，始知受騙。因認被告涉有
    刑法第201 條第1 項之偽造有價證券罪嫌、同法第320 條第
    1 項之竊盜罪嫌及第339 條第1 項之詐欺取財等罪嫌。
三、按「犯罪事實應依證據認定之，無證據不得認定犯罪事實」
    、「不能證明被告犯罪者，應諭知無罪之判決」，刑事訴訟
    法第154 條第2 項、第301 條第1 項分別定有明文。申言之
    ，犯罪事實之認定應憑證據，如未能發現相當證據，或證據
    不足以證明，自不能以推測或擬制之方法，作為裁判基礎（
    最高法院40年台上字第86號判例意旨參照）；且認定犯罪事
    實所憑之證據，雖不以直接證據為限，間接證據亦包括在內
    ，然而無論直接證據或間接證據，其為訴訟上之證明，須於
    通常一般之人均不致有所懷疑，而得確信其為真實之程度者
    ，始得據為有罪之認定，倘其證明尚未達到此一程度，而有
    合理之懷疑存在而無從使事實審法院得有罪之確信時，即應
    由法院為諭知被告無罪之判決（最高法院76年台上字第4986
    號判例意旨參照）。
四、公訴意旨認被告乙○○涉有上開罪嫌，係以證人即告訴人陳
    盛豊、甲○○之證述、扣案支票影本及退票理由單影本各2
    紙為主要論斷之依據。被告於本院審理時雖坦承於上揭時地
    確有持發票人為林弘斌之玉山銀行支票2 紙，向丙○○借款
    29萬元，另持發票人為甲○○之板信銀行支票2 紙向他人借
    款之事實，惟堅決否認有何上開被訴之犯行，辯稱：我沒有
    向林弘斌借用支票林弘斌我不認識，我是向甲○○借的，本
    來是要向甲○○借錢，因為借不到所以才與甲○○一起去向
    丙○○借，當時先預扣一部份利息，之後有支付一次利息，
    因為還不出來，他們到我家要抓我，我害怕才跑到大陸；另
    我並不認識陳盛豊，也沒有向他借錢。我是曾向甲○○借票
    交給「阿閔」以清償賭債，之前我以為陳盛豊就是「阿閔」
    等語。經查：
（一）被告於上揭時地持發票人為林弘斌之玉山銀行支票2 紙，
      向丙○○借款290,000 元，又另持發票人為甲○○之板信
      銀行支票2 紙向他人借款等事實，有證人甲○○、丙○○
      二人證述在卷，並各有該支票影本及退票理由單附卷可資
      佐證，堪認定屬實。惟此部分事證僅能證明被告有持票向
      他人借款之事實，然其是否主觀上自始無給付還款之意願
      ，而有詐術之實施？或有竊取甲○○上開空白支票，進而
      偽造甲○○署押、虛填面額，再持向陳盛豊施詐借款等情
      ？尚賴其他證據以為斷。
（二）證人丙○○到庭結證表示，林弘斌我不認識，但林弘斌與
      甲○○是兄弟關係，被告借錢當天沒有與甲○○一起過來
      ，但是當時有打電話給甲○○說這情形可不可以借貸，詢
      問票據來源是否正當，因為甲○○當時是在保險公司上班
      ，好像對方是台北要做什麼用，乙○○是拿這個票來借貸
      ，所以我要確認票主是否有拿給甲○○讓乙○○借錢，我
      想說是以前的同事，應該不會發生什麼事情，跳票後，我
      去乙○○家中找過一次，但是不在，就提告訴了等語（見
      本院卷第70-71 頁）。與證人甲○○到庭證稱，林弘斌是
      我哥哥，我有出面向丙○○借款，是乙○○拜託的，我有
      在支票上背書，因為當時乙○○跑掉，我要軋票，怕沒有
      辦法向當舖那邊週轉等語相合（見本院卷第73頁）。觀之
      卷附該2 紙支票影本，發票人確為林弘斌，甲○○並在支
      票背面簽名背書，足認上開證人所述屬實。準此以言，本
      件雖係被告持票向丙○○借款，但實際則由甲○○在支票
      背書擔保付款後轉借，且經丙○○向甲○○以電話確認無
      誤後，始應允出借款項。依甲○○所述，其使被告持票向
      丙○○借款，似與被告另有其他債務上之原因及動機，但
      此並非本院所應審酌之事項。何況甲○○既先背書再交付
      上開支票，顯然被告已藉由甲○○之資力以為擔保，自難
      遽認被告有自始無給付意願之詐財犯意。而丙○○因被告
      繳息一期後未再繳息即提起告訴，未依票據上權利向背書
      人及發票人行使追索權，核屬其選擇如何行使權利之問題
      ，其是否絕不能獲得清償，尚屬有疑，不能因此即推認被
      告涉犯詐欺取財之罪嫌。
（三）關於被告施詐向陳盛豊借款部分，依陳盛豊到庭結證，明
      確陳稱並不認識被告，未曾見面，當時是朋友「雄仔」向
      伊借款，他帶一個人陪同，也不是在場的被告等語（見本
      院卷76-77 頁）。雖其偵查中曾指訴係被告出面借款（見
      88年度偵字第23658 號偵查卷第15-16 頁），但當時其與
      甲○○一同接受偵訊，是否因甲○○陳稱係「乙○○」偷
      用其票據，陳盛豊因而隨之指稱係「乙○○」持票借款，
      不無疑義。另觀諸陳盛豊前於90年2 月22日本院審理時即
      明白證稱是甲○○、「阿雄」及另一名不知名之人向其借
      款等語（見本院89年度訴字第1454號卷第14-15 頁），並
      未指證被告為向其借款之人。而該「不知名之人」及「阿
      雄」既經陳盛豊當庭辨認，明稱被告非借款之人。據此，
      被告供稱與陳盛豊互不認識，前稱有向陳盛豊借款，乃誤
      以為「阿閔」就是陳盛豊等語，自堪憑信。從而，本件被
      告既非借款之人，其被訴涉犯詐欺取財部分，證據即嫌不
      足。
（四）至被告竊取甲○○之支票並加以偽造部分，證人甲○○雖
      於偵查中指證被告趁其酒醉之際行竊其支票後使用等語（
      見同上偵查卷第15頁）。但其到庭接受交互詰問，經檢察
      官提示卷附該付款人為板信銀行之2 張支票供其辨認，並
      詰問「你之前有說過乙○○有趁你喝醉的時候，偷你的支
      票，這句話是什麼意思？」時，答稱「他趁著我有醉意，
      說要跟我借票，但是我沒有借給他，而我票據放在車子的
      置物櫃裡面，他說要跟我借多少，但是我沒有借給他，不
      然他為何要躲到大陸去，因為我是發票人，所以變成債務
      都是我在背，他也都不出面處理」等語（見本院卷第73頁
      背面至第74頁），並未明確指證被告竊取上開2 張支票，
      反而另稱「票據是我開的，那是乙○○跟我借的，因為我
      的支票都先簽好，我不知道這是乙○○自己撕走的還是怎
      樣，我不清楚」、「我票被偷隔約一個禮拜後發現，當時
      以為我開的票就要兌現，所以就去籌錢，沒有報案」等語
      （見本院卷第74頁及背面）。依其證述，上開2 張支票究
      係被告竊取或甲○○自己同意借用，已堪置疑。且甲○○
      為本件被害之人，若非虛誣，亦絕不致設詞迴護被告。是
      其既經提示卷內支票影本辨認，明稱該2 張支票為自己早
      已簽立，則被告自不能成立偽造有價證券之罪。又該2 張
      支票若遭竊取，甲○○縱未報案告警，亦應儘速向金融機
      構掛失止付，避免無端損失，此為通常使用票據之人所熟
      知，甲○○陳稱其常開票，自難諉稱不知。乃其竟表示以
      為開票就要兌現云云，顯不合常情。是本件亦不能僅憑甲○○上開有瑕疵之指證，即遽認被告涉有竊盜之犯行。
（五）綜上所述，本件檢察官所舉事證，均不能積極證明被告有
      何被訴之罪嫌，尚存有合理之懷疑，本院難以獲致有罪判
      決之確切心證，依「罪證有疑，利歸被告」之證據法則，
      被告犯罪均屬不能證明，依法均應為被告無罪之諭知。
據上論斷，應依刑事訴訟法第301 條第1 項，判決如主文。
本案經檢察官丁○○到庭執行職務。
中    華    民    國    97    年    6     月    26    日
                  刑事第五庭審判長  法  官  黃建榮
                                    法  官  李殷君
                                    法  官  李嘉益
以上正本證明與原本無異。
如不服本判決應於收受本判決後10日內向本院提出上訴書狀，並
應敘述具體理由，如未敘述上訴理由者，應於上訴期間屆滿後20
日內補提理由書狀於本院（均須按他造當事人之人數附繕本）「
切勿逕送上級法院」。
中    華    民    國    97    年    6     月    26    日
                                    書記官  郭南宏


司法院資訊處製作；財團法人民間司法改革基金會備份。
